【裁判字號】    97,苗簡,257
【裁判日期】    971003
【裁判案由】    損害賠償
【裁判全文】
臺灣苗栗地方法院民事判決             97年度苗簡字第257號
原      告  杜阿琴即順隆水電工程行
                        號
訴訟代理人  徐正安律師
複代理人    甲○○
被      告  臺灣自來水股份有限公司
                        巷2號.
法定代理人  乙○○
訴訟代理人  張智宏律師
上列當事人間因請求損害賠償事件，本院於民國97年9 月30日言
詞辯論終結，判決如下：
    主  文
原告之訴及假執行之聲請均駁回。
訴訟費用由原告負擔。
    事實及理由
壹、兩造之聲明及陳述意旨
一、原告方面：
（一）被告前主張對原告有新臺幣（下同）700 萬元之債權，並
      向鈞院供擔保，對原告之財產，於上開債權範圍內聲請假
      扣押，經鈞院95年度裁全字第1384號裁定後，依上開假扣
      押裁定對原告之財產聲請假扣押強制執行，經鈞院以95年
      度執全字第809 號核發執行命令在卷。
（二）前開執行命令，被告係聲請扣押：１、原告於苗栗縣後龍
      鎮農會帳戶內之存款債權，含活期儲蓄存款及支票存款，
      禁止原告對該存款債權收取或其他處分，苗栗縣後龍鎮農
      會亦不得對原告清償；２、原告所有之自用小客車1 輛、
      自用小貨車2 輛以及自用大貨車4 輛，禁止原告就上開車
      輛移轉及設定其他權利登記；３、原告所有坐落苗栗縣後
      龍鎮○○段第434 地號土地及其上未辦保存登記暫編為同
      段第434 號之房屋；４、同段第167 、190 、191 地號土
      地，及其上同段建號第435 號之房屋。
（三）嗣被告撤銷鈞院95年度裁全字第1384號裁定，及撤回鈞院
      95年度執全字第809 號假扣押強制執行程序，並催告原告
      行使本件損害賠償權利。經查：被告以不確實之債權，無
      端對原告之財產聲請假扣押，致原告資金無法調度而遭退
      票，復因原告係以承作水電工程為業，金融機構甲、乙存
      帳戶均無法使用，客戶即以信用不佳為由，不再委託工程
      ，故自斯時起至今，原告之業務即萎縮掛零，且原告因而
      有退票記錄，致信用受損，並無法繳交汽車保險費，爰依
      民法第184 條第1 項前段、第195 條、民事訴訟法第531
      條第1 項規定提出本件訴訟。
（四）聲明：被告應給付原告50萬元，及自起訴狀繕本送達翌日
      起至清償日止，按週年利率百分之5 計算之利息，並提出
      裁定、執行命令、存證信函、支票及退票理由單影本等件
      為證。
二、被告方面：
（一）兩造於民國91年1 月1 日訂有工程契約，同年10月21日上
      午某時，因在苗栗縣公館鄉鶴岡村140 號的自來水管破裂
      ，有漏水及路面下陷情形，被告所屬人員彭茂亮隨即通知
      原告員工即負責人之夫鄭金義前往搶修，但鄭金義明知因
      緊急搶修而需開挖道路時，應於管線修復後依規定回填砂
      石、碎石並分層夯實，且壓實度不得低於百分之90，再加
      鋪3 公分後之瀝青混凝土簡易路面，又依上述工程契約第
      11條之6 第6 小點規定，以及臺灣省市區道路管理規則第
      51條規定，鄭金義應報請管理機關即苗栗縣公館鄉公所驗
      收，於工程驗收合格後，始得將施工位置四周所設之交通
      警戒標誌撤除，然鄭金義依當時情形無不能注意之事由，
      竟疏未注意前開規定，於回填開挖之道路坑洞時，未正確
      壓實，且僅鋪設粗糙之瀝青簡易路面，又未通知苗栗縣公
      館鄉公所會勘檢查，即逕自認為驗收完畢，而於同年月22
      日上午將警戒設施撤除，致該路面因車輛通行，經多日輾
      壓產生長度約3 公尺40公分、寬度約1 公尺80公分、深度
      約10公分之凹洞，嗣於同年10月30日凌晨20分許，訴外人
      趙晨旭騎機車行經該路段，因路段有坑洞致摔倒撞及路面
      受重傷，後趙晨旭對鄭金義提起刑事重傷害告訴，經判決
      有期徒刑6 個月，經駁回上訴確定，同時趙晨旭對被告請
      求侵權行為損害賠償，鈞院判決被告應與彭茂亮連帶給付
      665 萬餘元，被告遂於95年8 月8 日聲請鈞院95年度裁全
      字第1384號假扣押，亦通知原告參加該訴訟，後臺灣高等
      法院臺中分院以趙晨旭之請求權已罹於消滅時效為由，廢
      棄原審判決，亦即以95年度重上字第107 號判決改判趙晨
      旭敗訴，趙晨旭向最高法院提起上訴，但遭最高法院以96
      年度臺上字第2178號判決駁回上訴確定在案，被告認對於
      原告假扣押，已無繼續存在之必要，故聲請撤銷前述假扣
      押裁定及撤回前述假扣押執行，被告當時之假扣押，並無
      故意、過失，亦無對原告不法侵害之故意。
（二）聲明：如主文所示，並提出施工範本、判決書、聲請狀影
      本等件為證。
貳、得心證之理由
一、關於本案應適用之法律：
（一）相當因果關係之要件：
      本件原告依民法第184 條第1 項前段、第195 條、民事訴
      訟法第531 條第1 項規定提出本件訴訟。惟按：「侵權行
      為損害賠償之債，須損害之發生與加害人之故意或過失加
      害行為間有相當因果關係，始能成立。所謂相當因果關係
      ，係以行為人之行為所造成之客觀存在事實，依經驗法則
      ，可認通常均可能發生同樣損害之結果而言；如有此同一
      條件存在，通常不必皆發生此損害之結果，則該條件與結
      果並不相當，即無相當因果關係；不能僅以行為人就其行
      為有故意過失，即認該行為與損害間有相當因果關係」（
      最高法院90年度臺上字第772 號判決意旨參照）。又按：
      「假扣押裁定因自始不當而撤銷，或因第529 條第4 項及
      第530 條第3 項之規定而撤銷者，債權人應賠償債務人因
      假扣押或供擔保所受之損害」，民事訴訟法第531 條第1
      項定有明文，所謂「因假扣押或供擔保所受之損害」，其
      所謂之「因」字，即係指相當因果關係，此觀最高法院86
      年度臺上字第646 號判決：「債務人依民事訴訟法第531
      條或第533 條規定，請求債權人賠償因假扣押、假處分或
      供擔保所受之損害者，以損害與假扣押或假處分間有相當
      因果關係者為要件」、最高法院76年度臺上字第220 號判
      決：「假扣押之裁定，因自始不當而撤銷者，依民事訴訟
      法第531 條規定，債權人固應賠償債務人因假扣押所受之
      損害，惟所生之損害必須與實施假扣押有相當因果關係，
      始得命負賠償責任」，最高法院60年臺上字第4703號判例
      ：「假處分裁定因自始不當而撤銷者，債權人固應賠償債
      務人因假處分所受之損害，但必債務人確因假處分受有損
      害，且損害與假處分之間具有因果關係，始得請求賠償」
      ，即可知悉。綜上，原告依民法第184 條第1 項前段及民
      事訴訟法第531 條第1 項之規定，提起本件訴訟，均需以
      被告之前述假扣押與原告主張之信用權利受侵害之間，具
      有相當因果關係，始克該當，且該相當因果關係是否存在
      ，需由原告負舉證責任。
（二）需以債權人之本案請求不正當為要件：
      按：「民事訴訟法第531 條規定：『假扣押裁定因自始不
      當而撤銷，或因第529 條第2 項及第530 條第3 項之規定
      而撤銷者，債權人應賠償債務人因假扣押或供擔保所受之
      損害』，同法第530 條第3 項規定：『假扣押之裁定，債
      權人得聲請撤銷之」，則民事訴訟法第531 條後段規定，
      所謂第530 條第3 項規定債權人聲請撤銷假扣押者，是否
      不問債權人原聲請假扣押之請求是否正當，應一律對假扣
      押債務人負賠償責任？初步研討結果：多數採乙說：（一
      ）倘不問債權人請求是否正當而一律賠償，則不啻認為債
      權人之正當權利行使亦屬侵害他人權利，與假扣押制度保
      全強制執行之本旨背道而馳。（二）假扣押裁定縱因本案
      訴訟敗訴確定而經撤銷，亦僅屬因命假扣押以後之情事變
      更而撤銷，並非因自始不當而撤銷（最高法院67年度臺上
      字第1407號判例參照），亦非因民事訴訟法第529 條第2
      項及第530 條第3 項之規定而撤銷，因此，假扣押債務人
      仍無從依民事訴訟法第531 條規定請求假扣押債權人賠償
      其因假扣押所受之損害（臺灣高等法院84年度上字第1776
      號民事裁判要旨參照）。是既然假扣押債權人遭受本案『
      敗訴』判決確定者，尚無從認為假扣押債務人當然可依民
      事訴訟法第531 條規定請求假扣押債權人賠償其因假扣押
      所受之損害，則依舉重明輕之法理，假扣押債權人『撤回
      』其本案訴訟者，自亦無從認為假扣押債務人當然可依民
      事訴訟法第531 條規定請求假扣押債權人賠償其因假扣押
      所受之損害。（三）探求立法者之本意，所謂『假扣押裁
      定因假扣押債權人聲請而撤銷』，假扣押債務人因而得依
      民事訴訟法第531 條規定向假扣押債權人請求賠償者，既
      係與『假扣押裁定因自始不當而撤銷』、『假扣押債權人
      未依限期起訴』併列為請求賠償之原因，則解釋『假扣押
      裁定因假扣押債權人聲請而撤銷』之要件，更應如此限縮
      解釋為『僅於債權人之請求為不正當者』，始應由假扣押
      債權人對假扣押債務人負賠償責任，較為妥適。因此，同
      法第531 條應予以限縮解釋為：假扣押裁定因假扣押債權
      人之聲請而撤銷者，『僅於債權人之請求為不正當者』，
      始應由假扣押債權人對假扣押債務人負賠償責任。審查意
      見：債權人聲請撤銷假扣押裁定，除其本案之請求為正當
      者外，應依民事訴訟法第531 條規定，賠償債務人因假扣
      押或供擔保所受之損害。研討結果：照審查意見通過」（
      89年11月臺灣高等法院暨所屬法院89年法律座談會參照）
      ，因此僅於債權人之請求為「不正當」者，始應由假扣押
      債權人對假扣押債務人負賠償責任，且應考量有無最高法
      院67年度臺上字第1407號判例意旨所示之情事變更情形。
二、本案事實之認定與法律適用：
    本件原告主張：因被告之假扣押查封原告之前述銀行帳戶，
    致原告無法領取款項繳付已開出如起訴狀附證六所示之票據
    ，因而退票，原告之票據信用受損，依苗栗縣後龍鎮農會規
    定，其支存客戶有退票記錄者，爾後將有條件限制正常申請
    及使用票據，且於聯徵中心原告之個人信用已然受損，其信
    用評等已有瑕疵且日後無法向銀行辦理借貸，影響不謂不深
    等語。然查：
（一）就相當因果關係之要件而言：
１、本院將原告主張因被告假扣押致退票之支票及退票理由單影
    本（即原告前述之附證六，見卷第20、21頁），函詢苗栗縣
    後龍鎮農會：其退票是否係因原告存款不足或因前述被告之
    假扣押所致？（見卷第159 頁），該會函覆本院略以：「經
    查95年9 月14日本會於該戶杜阿琴即順隆水電工程行支存戶
    扣押餘額3,789 元正，並於該月25日解付給貴院即解除扣押
    ，然發生退票係於95年10月2 日及95年10月30日，故與扣押
    乙案無關」等語（見卷第160 頁），經核與本院依職權調取
    之95年度執全字第809 號假扣押卷第152 、182 、183 頁之
    證據相符。
２、原告主張因被告前述假扣押，致遭退票之票據金額，總額僅
    6,142 元（見卷第20、21頁之原告附證六），其係用以支付
    訴外人富邦產物保險股份有限公司汽車保險費之用（見卷第
    22、23頁之原告附證七），此與原告之收入及超過千萬之資
    產（見卷第152 至158 頁本院依職權查詢之原告財產資料）
    相較，顯得微不足道，故原告原本即具相當資力給付前述汽
    車保險費，顯非因被告之前述假扣押，始未給付。況由原告
    提出之前述存證信函影本可知，上開汽車保險契約，乃分別
    自95年7 月7 日及同年8 月7 日即生效並得繳交保險費，在
    如本院卷第7 頁影本所示之95年9 月12日執行命令前，有逾
    1 月之期間，原告應繳納、能繳納卻拖欠未繳，尚難認定被
    告之系爭假扣押為原告無法繳納之原因。
３、綜上，原告上開票據之退票，與被告之前述假扣押無關，其
    間並無相當因果關係，而係因原告能給付而未給付之自己行
    為所肇致，原告亦未能舉證證明其前述跳票與被告之前述假
    扣押彼此之間，有何相當因果關係，亦即未能舉證證明何以
    在原告總資產超過千萬元之情形下，於逾1 月期間應繳納、
    能繳納卻未繳納6,142 元保險費後，經被告為前述假扣押，
    依經驗法則，可認通常均可能發生該帳戶解除扣押後之6,14
    2 元票款跳票之結果，以實其說，自應認被告之前述假扣押
    ，通常不必皆發生該跳票之結果，即該條件與結果並不相當
    ，即無相當因果關係，不能僅以被告就其假扣押行為有無故
    意或過失，即遽然斷定該行為與原告片面主張之損害間有何
    相當因果關係，故原告依民法第184 條第1 項前段、第195
    條、民事訴訟法第531 條第1 項規定提出本件訴訟，並無理
    由。
（二）就被告對原告是否有正當之本案請求權而言：
１、查鄭金義為「順隆水電工程行」之實際負責人，而「順隆水
    電工程行」與被告訂有工程契約），承包管線漏水修復等工
    程，鄭金義負責上開業務，為從事業務之人，於91年10 月
    21日上午某時，被告所屬人員彭茂亮被通知苗栗縣公館鄉鶴
    岡村140 號（苗25線）前之自來水管破裂，有漏水現象致路
    面下陷，彭茂亮隨即通知鄭金義前往搶修，詎鄭金義明知因
    緊急搶修而須開挖道路時，依申請挖掘道路注意事項第11條
    規定，應於管線修復後依規定回填砂石、碎石級配，並分層
    灑水滾壓（即所謂之夯實），壓實度不得低於百分之90，再
    加舖3 公分厚之瀝青混凝土簡易路面；且依臺灣省市區道路
    管理規則第51條規定，鄭金義應俟管理機關即苗栗縣公館鄉
    公所驗收合格後，始得將施工位置四周所設之交通警告標誌
    拆除，而依當時情形並無不能注意之事由，竟疏未注意前開
    規定，於回填開挖之道路坑洞時，未正確壓實，僅舖設粗糙
    之瀝青簡易路面，鄭金義旋於同年月22日上午，擅將警告標
    誌拆除，致該路面因車輛通行，經多日輾壓產生凹洞（長度
    約3 公尺40公分、寬度約1 公尺80公分、深約10公分），嗣
    於92年10月30日上午，彭茂亮復以電話通知鄭金義前往處置
    ，詎鄭金義並未立即處理，迄同年月31日凌晨0 時20分許，
    趙晨旭騎乘車號：ＭＬ3-929 號重型機車自苗25線由北往南
    方向行駛，行經苗栗縣公館鄉鶴岡村140 號前述施工路面時
    ，因而騎至該坑洞，致人車摔倒撞擊地面，趙晨旭因此頭部
    外傷合併左側硬腦膜下及蜘蛛膜下出血導致水腦症，嗣經診
    斷為器質性腦病變併癲癇症，已無法復原而受有於身體、健
    康有難治之重傷害，而鄭金義因此經判決有期徒刑6 月確定
    之事實，經本院依職權查閱臺灣高等法院臺中分院95年度上
    易字第1346號判決書內容屬實，並有本院依職權查詢之鄭金
    義前科記錄表附卷可稽（見卷第166 頁），復為兩造所不爭
    執，應堪信為真實。
２、被告對原告假扣押時，是否有正當之本案請求權，應以假扣
    押當時是否有正當理由，為判斷之基準，而非以最後判決結
    果為其論據，並應考量假扣押後有無情事變更之情形，已如
    前述。被告係於95年7 月18日本院94年度重訴字第37號第一
    審判決本件被告應對訴外人趙晨旭連帶負損害賠償責任後，
    始於同年8 月9 日聲請本院95年度裁全字第1384號假扣押裁
    定。斯時，依前述本院第一審判決，就外部關係而言，被告
    需對訴外人趙晨旭負連帶損害賠償責任，則因此就兩造間之
    內部關係而言，被告即可依兩造間之工程契約第18條第4 項
    約定：「甲方（按：指本件被告）及乙方（按：即本件原告
    ）應採取必要之措施，以保障他方免於因契約之履行而遭第
    三人請求損害賠償。其有致第三人損害者，應由造成損害原
    因之一方負責賠償」之約定（見卷第78頁背面），以及兩造
    間施工規範第11條約定：「乙方（按：指本件原告）須於施
    工地點及其附近作妥安全措施，以為人畜及公私財產之，並
    確保工程品質之完好，倘因延宕疏失或未依規定施工或偷工
    減料，以致發生任何意外之事故及損害者，概由乙方負責。
    設若因此人民生命、身體或財產受損害，致使甲方負損害賠
    償責任時，甲方對乙方有求償權」（見卷第89頁），以原告
    實際負責人鄭金義之前述過失，而向原告求償，是被告聲請
    前述假扣押裁定並據以聲請強制執行當時，係屬具正當請求
    之理由。雖上開本院94年度重訴字第37號判決，嗣後經臺灣
    高等法院臺中分院以95年度重上字第107 號第二審判決廢棄
    ，並經最高法院96年度臺上字第2178號駁回上訴確定，但其
    屬前述假扣押後之情事變更，揆諸前揭說明，尚難苛責被告
    應負較本院94年重訴字第37號判決更大之注意義務，或強求
    被告於前述假扣押當時，必須逆知未來臺灣高等法院臺中分
    院95年度重上字第107 號及最高法院96年度臺上字第2178號
    之判決結果，益徵被告聲請前述假扣押裁定、並據以聲請強
    制執行當時，係屬具正當請求之理由。
３、本院94年度重訴字第37號第一審判決為臺灣高等法院臺中分
    院95年度重上字第107 號第二審判決廢棄之理由，在於該案
    請求權人即訴外人趙晨旭之損害賠償請求權，是否已罹於消
    滅時效。前述第一審判決認趙晨旭本人係於91年12月16日出
    院後漸次清醒，並於93年12月10日委由其母提起該件附帶民
    事訴訟等語，前述第二審判決則認應以法定代理人即趙晨旭
    之母知悉損害及賠償義務人時起，開始起算時效等語。然按
    : 「消滅時效，自請求權可行使時起算」，民法第128 條定
    有明文，又按：「無行為能力人由法定代理人代為意思表示
    ，並代受意思表示」，「限制行為能力人為意思表示及受意
    思表示，應得法定代理人之允許」，「限制行為能力人未得
    法定代理人之允許，所為之單獨行為，無效」，「限制行為
    能力人未得法定代理人之允許，所訂立之契約，須經法定代
    理人之承認，始生效力」，民法第76至第79條定有明文。再
    按：「關於訴訟之法定代理及為訴訟所必要之允許，依民法
    及其他法令之規定」，民事訴訟法第47條定有明文。因此就
    無行為能力人而言，係完全由其法定代理人代為及代受意思
    表示，但就限制行為能力人而言，其並非全無意思表示能力
    ，僅係因其意思表示不成熟，故由其法定代理人以「同意」
    、「允許」以為補充及輔助，若無限制行為能力人本人先為
    意思表示，則其法定代理人即無從予以補充或協助，民事訴
    訟法第47條所稱之「允許」，其意義在此，因此限制行為能
    力人之法定代理人，無從憑空完全取代該限制行為能力人為
    意思表示、受意思表示或進行訴訟，尚需該限制行為能力人
    本人先有進行訴訟之意思表示，其法定代理人始有補充或輔
    助其意思表示之餘地。查趙晨旭係72年3 月15日生，於91年
    11 月27 日至同年12月16日住院期間接受水腦引流手術，住
    院期間意思不清之事實，此有長庚紀念醫院診斷證明書正本
    1 件附於本院94年度重訴字第37號卷第97頁可證。故前述第
    一審判決認趙晨旭本人係於91年12月16日出院後漸次清醒，
    並於93年12月10日委由其母提起該件附帶民事訴訟（本院94
    年度簡附民字第9 號），故趙晨旭於起訴時，尚為限制行為
    能力人，揆諸前揭說明，需由其法定代理人即其母為起訴之
    「允許」，而非代為起訴，趙晨旭在91年12月16日漸次清醒
    前，根本無從為起訴之意思表示，其法定代理人因而無從為
    起訴意思表示之輔助或補充，故在趙晨旭91年12月16日漸次
    清醒前，其請求權尚無法行使，依民法第128 條規定，其損
    害賠償請求權應自91年12月16日之翌日開始起算，故其於93
    年12月10日提起本院94年度簡附民字第9 號附帶民事訴訟（
    其後移為本院民事庭前述94年度重訴字第37號案件），並非
    罹於請求權之消滅時效，從而本院94年度重訴字第37號第一
    審判決並無違誤，臺灣高等法院臺中分院95年度重上字第10
    7 號第二審判決即非正當，被告依本院94年度重訴字第37號
    判決，既需對趙晨旭負損害賠償責任，復因此依前述兩造間
    之工程契約第18條第4 項約定及兩造間施工規範第11條約定
    ，對本件原告有內部關係之求償權，則本件被告前述之假扣
    押當時，其對原告之請求權，自無違誤或不正當之處，原告
    即無從依民事訴訟法第531 條第1 項規定向被告請求前述假
    扣押之損害賠償。
三、綜上所述，本件原告依民法第184 條第1 項前段、第195 條
    、民事訴訟法第531 條第1 項規定提出本件訴訟，因原告之
    前述退票與其票據信用是否受有損害，並無相當因果關係，
    且被告對原告聲請前述假扣押裁定及執行當時，其請求權為
    正當，故本件原告之訴為無理由，應予駁回，其假執行之聲
    請因此失所附麗，應併予駁回。
、本件事證已臻明確，兩造其餘攻擊防禦方法及舉證，經核均
    與判決結果不生影響，爰不另一一論述，併此敘明。
肆、訴訟費用之負擔：民事訴訟法第78條。
中    華    民    國    97    年    10    月    3     日
                  民事庭法  官  伍偉華
以上正本係照原本作成。
如對本判決上訴，須於判決送達後20日內向本院提出上訴狀
                        書記官  黎東成
中    華    民    國    97    年    10    月    3    日


司法院資訊處製作；財團法人民間司法改革基金會備份。
